【裁判字號】    97,易緝,404
【裁判日期】    971230
【裁判案由】    妨害自由等
【裁判全文】
臺灣臺中地方法院刑事判決             97年度易緝字第404號
公  訴  人  臺灣臺中地方法院檢察署檢察官
被      告  乙○○
                    （另案在臺灣臺中監獄執行中）
上列被告因妨害自由等案件，經檢察官提起公訴（95年度偵字第
8610號），本院判決如下：
    主    文
乙○○共同犯強制罪，處拘役肆拾日，如易科罰金，以銀元佰
元即新臺幣玖佰元折算壹日。
其餘被訴部分無罪。
    犯罪事實
一、緣乙○○基於重利之概括犯意，於民國94年11月間，透過友
    人甲○○之介紹，得知鍾束紅為籌資金支應票款而有急迫情
    事，即要求鍾束紅簽發支票為擔保後，先後於94年11月25日
    、95年1月20日及3月間，借貸新臺幣（下同）10萬元、15萬
    元及40萬元，但因預扣利息，而實付9萬2000元、12萬6000
    元及35萬6000元，實收月息10餘分，而取得與原本顯不相當
    之重利（乙○○所犯上開重利部分，業經本院另以97年度簡
    字第1037號簡易判決判處拘役60日，如易科罰金，以銀元30
    0元即新臺幣900元折算1日確定）。嗣因鍾束紅未依約還款
    ，乙○○遂多次與鍾束紅進行協商還款。迨至95年3月27日
    下午2時30分許，乙○○偕同李水源（通緝中，待到案後，
    另行審結）至甲○○所經營、設於臺中市○○路段之「永華
    汽車修配廠」內，再與鍾束紅協商債務。期間，乙○○因認
    鍾束紅未依約於當日清償5萬元，遂要求鍾束紅依雙方先前
    所議，由鍾束紅帶同其前往鍾束紅之母鍾黃幸位於彰化縣員
    林鎮○○路36號之住處，以要求鍾黃幸設法解決鍾束紅所積
    欠之債務，惟鍾束紅因早先已以電話向鍾黃幸確認無法加以
    協助，乃向乙○○表示拒絕，並要求乙○○可否逕以電話向
    鍾黃幸徵詢意見，詎乙○○、李水源與另一真實姓名年籍不
    詳、綽號「小胖」之成年男子見狀，竟基於妨害自由之犯意
    聯絡，推由乙○○以強烈口氣之言詞脅迫方式，強逼鍾束紅
    帶領其等至鍾黃幸前址住處，使鍾束紅在其等強迫之下，遂
    不得不配合辦理，而與乙○○、李水源共同乘坐由上開綽號
    「小胖」所駕駛之自用小客車，並帶領其等至鍾黃幸之住處
    與鍾黃幸協商未果後，再折返至前述修配廠，因此而行無義
    務之事。嗣因乙○○、李水源於95年3月30日晚間，再次前
    往鍾束紅位於臺中市○○區○○路3段830號之租屋處，向鍾
    束紅索討債務，使鍾束紅不堪其擾而報警處理後，方為警循
    線查知上情。
二、案經臺中市警察局報請臺灣臺中地方法院檢察署檢察官偵查
    起訴。
    理    由
壹、有罪部分：
一、上開事實，訊據被告乙○○於警偵訊及本院審理中除辯稱：
    當天係鍾束紅自願要帶渠等至其母鍾黃幸前開住處，渠等並
    未施以任何強制力量云云外，餘均坦承不諱。
二、經查：
  (一)證人鍾束紅就其何以會帶同被告、李水源及綽號「小胖」之
    人一起至其母鍾黃幸上開住處，證人鍾束紅於本院審理中結
    證：「（本院問：為何會至彰化？）因為我跟他說我問我母
    親有沒有錢。」、「（本院問：為何被告兩人要跟去？）他
    們想要多少拿一些錢還給他們。」、「（本院問：是否被強
    押前往？）我原本希望被告兩人不要去，被告他們說要去，
    我只好說好，因為我欠乙○○錢。說要去找我母親，是我提
    及的，被告不相信，所以才表示要跟去。」、「（本院問：
    有無去修配廠？）有去修配廠，就是要解決債務，但是我談
    不出結果，在修配廠就決定要去找我母親，我表示我母親年
    紀大了，用打電話就好。」、「（本院問：後來為何去？）
    我覺得理虧，但他也有強迫我要去找我母親。」、「（本院
    問：如何強迫？）他說一定要找出個結果。出發的時候，他
    說今天一定要解決，我就搭他們的車前往。」、「（本院問
    ：修配廠談的時候有何人？）我與對方三個人談。」、「（
    本院問：你原本就想要去找你母親籌錢還給被告？）是的。
    」、「（本院問：原本只想要用電話問看看母親有沒有錢？
    ）是的。」、「（本院問：你有沒有先打電話問？）有，我
    母親說他沒有錢。」、「（本院問：有無把母親說沒有錢的
    事情跟被告說？）有。」、「（本院問：既然沒有錢，為何
    要去找你母親？）被告說要找我母親去談看看。」、「（本
    院問：要親自見你母親是被告的意思？）是的。」、「（本
    院問：被告是否知道你母親住在那裡？）我沒有跟他說，是
    帶他去。」、「（本院問：按照妳的意思妳不想要見妳母親
    ，是被告的意思要求妳帶他去見妳母親？）對。」、「（本
    院問：據你所述，帶被告去見妳的母親不是妳的本意？）（
    點頭）」等語明確，核與被告前揭自白不諱之內容，及證人
    甲○○於本院審理中證結當日雙方會談經過，及證人鍾束紅
    帶領被告等人至其母鐘黃幸住處後再折返至該修配廠等經過
    情節相符。可見，證人鍾束紅之所以帶同被告、李水源、綽
    號「小胖」之人至其母鍾黃幸之住處，係應被告之言詞要求
    ，始不得不配合辦理。
  (二)證人鍾束紅於本院審理中雖未另提及被告有施以強暴、脅迫
    之行為。惟按，刑法第304條之強暴、脅迫，祇以所用之強
    脅手段足以妨害他人行使權利，或足使他人行無義務之事為
    已足，並非以被害人之自由完全受其壓制為必要。如果上訴
    人雇工挑取積沙，所使用之工具確為被告強行取走，縱令雙
    方並無爭吵，而其攜走工具，既足以妨害他人工作之進行，
    要亦不得謂非該條之強暴、脅迫行為（最高法院28年度上字
    第3650號判例意旨參照）。查：
  (1)證人鍾束紅與被告間存有相當數額之債務糾紛，且因證人鍾
    束紅未依約還款，被告甚多次向證人鍾束紅索討等情，均為
    被告所供承不諱。而本次雙方復再度相約在證人甲○○之修
    配廠內進行協商之際，證人鍾束紅係一人單獨前往，而被告
    方面則總共有三人參加，業經證人鍾束紅於本院審理中結證
    明確，乃證人鍾束紅以一女子孤身面對被告等3名成年男子
    之合力催索債務，其內心壓力可想而知，其顯難抵擋外來肢
    體或言詞脅迫之壓力。
  (2)且證人鍾束紅復證稱：「本院問：你原本就想要去找你母親
    籌錢還給被告？）是的。」、「（本院問：原本只想要用電
    話問看看母親有沒有錢？）是的。」、「（本院問：你有沒
    有先打電話問？）有，我母親說他沒有錢。」、「（本院問
    ：有無把母親說沒有錢的事情跟被告說？）有。」等語在卷
    可按。證人鍾束紅既已經事先向其母鍾黃幸詢問得否施以援
    手遭拒，並按諸常理，一般子女縱有所需，亦多可主動向父
    母開口求援，殊無必要帶同債主回家向父母施以壓力，何況
    係在已事先向父母開口遭拒後。因此，證人鍾束紅會願意帶
    同被告等人至其母鍾黃幸之住處與其母鍾黃幸協商債務，顯
    然其斯時之身心均已處在極大之壓力之下，方使有此異常舉
    動。由此顯見，被告只要開口提出其等要求，即使言詞上未
    直接出現：「如果不從，即將予以如何惡害」之言語，然而
    ，觀之證人鍾束紅斯時個人所處之身心情況，以及其當時一
    人與三人協商債務之客觀情況，證人鍾束紅對被告等人之「
    要求」，仍足使證人鍾束紅相信：如果不依照被告要求，將
    受到惡害，並因此心生畏怖。再參照上開判例意旨，被告等
    人上開要求自屬「脅迫」無訛。是被告辯稱係證人鍾束紅自
    願帶同渠等至其母鍾黃幸之住處云云，即非事實，不可採信
    。
  (3)被告雖另舉證人甲○○於本院審理中之證詞，欲佐證其所辯
    ：其並未施以強制力量，係證人鍾束紅自願帶同渠等至鍾黃
    幸之住處云云。然證人鍾束紅係受逼使配合引領被告等人至
    其母鍾黃幸之住處，已如前述。且縱然所處環境相同，不同
    個體間之身心壓力，亦隨個體差異而不相同，並不能相提併
    論。何況，本件證人鍾束紅係被告等人百般設法、極力加以
    催索債務之對象，其面對被告等人所給予限期清償或另循他
    人代償之壓力，顯非單純之介紹者即證人甲○○所可加以比
    較，因此證人甲○○縱然親自見聞本案協調經過，亦不能僅
    以其片面所見、所認，即推認或忖度證人鍾束紅斯時之身心
    未受被告等人之脅迫。故被告此部分主張，亦無理由，不可
    採信。
  (4)綜上所述，被告前詞所辯，無非推諉，不可採信。本案事證
    明確，被告犯行洵堪認定。
三、被告行為後，於94年1月7日修正，於同年2月2日公布之刑法
    ，於95年7月1日起開始施行。按行為後法律有變更者，適用
    行為時之法律，但行為後之法律有利於行為人者，適用最有
    利於行為人之法律，修正後即現行刑法第2條第1項訂有明文
    。又按比較新舊法，應就罪刑有關之共犯、未遂犯、想像競
    合犯、牽連犯、連續犯、結合犯，以及累犯加重、自首減輕
    暨其他法定加減原因（如身分加減）與加減例等一切情形，
    綜其全部罪刑之結果而為比較，此有最高法院95年5月23 日
    第8次刑庭會議決議第一、（四）則可資參照：
  (一)修正後刑法第33條第5款經修正為：「主刑之種類如下：五
    、罰金：新臺幣一千元以上，以百元計算之」，依修正後之
    法律，刑法第304條第1項強制罪，所得科處之罰金刑最低額
    為新臺幣1,000元，然依被告行為時即修正前刑法第33條第5
    款之罰金最低額為銀元1元，並提高10倍，前開罰金刑，最
    低額為銀元10元，若乘以3倍而換算為新臺幣，最低額僅為
    新臺幣30元，因此比較上述修正前、後之法律，自以被告行
    為時即修正前關於科處罰金刑之法律較有利於被告。（另同
    時修正施行之刑法施行法第1條之1，與被告行為時之罰金罰
    鍰提高標準條例第1條前段比較，二者規定適用之結果並無
    不同，自應適用裁判時之法律即刑法施行法第1條之1，最高
    法院96年度臺上字第1136號判決意旨參照）。
  (二)被告行為後，刑法第28條業經修正公佈施行，修正後刑法第
    28條規定：「二人以上共同實行犯罪之行為者，皆為正犯。
    」，與修正前同條規定：「二人以上共同實施犯罪之行為者
    ，皆為正犯。」不同，但在本件中，修正後之規定並無較有
    利於被告之情形，依修正後刑法第2條第1項從舊從輕原則，
    應依修正前刑法第28條規定論處。
  (三)綜合上述各條文修正前、後之比較，揆諸前揭最高法院決議
    及修正後刑法第2條第1項規定之「從舊從輕」原則，被告自
    應適用其行為時之法律，即修正前刑法之相關規定予以論處
    。
四、核被告所為係犯刑法第304條第1項強制罪。被告與共犯李水
    源、綽號「小胖」之人間，就上開犯行，有犯意聯絡，行為
    分擔，均為共同正犯。爰審酌被告未能循合法途徑索討債務
    ，竟因證人鍾束紅一時無力清償，即迫其至母親家中求援，
    使證人鍾束紅之身心受有相當程度之損害，惟念其犯後坦承
    大部分之犯行，併審酌證人鍾束紅請求請給予被告機會、從
    輕量刑等語、公訴人請求請量處適當之刑等語，亦即證人鍾
    束紅、公訴人對於被告犯行所生危害之意見，及被告犯罪之
    動機、手段、目的等一切情狀，量處如主文所示之刑，並依
    修正前刑法第41條第1項前段、修正刪除前罰金罰鍰提高標
    準條例第2條及現行法規所定貨幣單位折算新臺幣條例第2條
    諭知如易科罰金之折算標準（再被告行為時，依修正前刑法
    第41條第1項前段、修正刪除前罰金罰鍰提高標準條例第2條
    之規定，易科罰金之折算標準原以銀元100元、200元、300
    元折算1日，經依現行法規所定貨幣單位折算新臺幣條例第2
    條折算為新臺幣後，應以新臺幣300元、600元、900元折算1
    日，而刑法第41條第1項前段修正後，則規定為以新臺幣
    1,000元、2,000元、3,000元折算1日，因屬科刑規範事項之
    變更，其折算標準為裁判時所應諭知，自有就新舊法規定比
    較之必要，經比較新舊法結果，以被告行為時之舊法較為有
    利於被告，自應依修正前刑法第41條第1項前段、修正刪除
    前罰金罰鍰提高標準條例第2條、現行法規所定貨幣單位折
    算新臺幣條例第2條之規定，諭知被告如易科罰金之折算標
    準）。又按中華民國96年罪犯減刑條例第5條規定：「本條
    例施行前，經通緝而未於中華民國96年12月31日以前自動歸
    案接受偵查、審判或執行者，不得依本條例減刑」。查本案
    被告之犯罪時間，雖於96年4月24日以前，但因被告係於96
    年5月8日經本院發布通緝後，於上開減刑條例施行後之97年
    9 月18日始由警方緝獲到案，有本院通緝書、臺中市警察局
    第六分局通緝案件移送書、警訊筆錄等在卷可查，依上開條
    文規定，本件被告自不得依該條例之規定減刑。
貳、無罪部分：
一、公訴意旨另稱：被告、李水源在前述犯罪事實欄所述之路途
    期間，另均對證人鍾束紅恫稱：若不還就要至其夫所經營之
    修配場拆機器，並用其名義申辦人頭手機，以此加害財產之
    事，使其心生畏懼，足生危害於安全。因認被告此部分另涉
    有刑法第305條恐嚇危害安全罪嫌等語。
二、按犯罪事實應依證據認定之，無證據不得認定其犯罪事實，
    不能證明被告犯罪者，應諭知無罪之判決，刑事訴訟法第15
    4條第2項、第301條第1項分別定有明文。又犯罪事實之認定
    ，應憑真實之證據，倘證據是否真實尚欠明確，自難以擬制
    推測之方法，為其判斷之基礎。且認定犯罪事實之證據係指
    足以認定被告確有犯罪行為之積極證據資料而言，該項證據
    自須適合於被告犯罪事實之認定，始得採為斷罪資料。故刑
    事訴訟上之證明資料，無論其為直接或間接證據，均須達於
    通常一般人均不致有所懷疑，而得確信其為真實之程度，始
    得據為有罪之認定，若關於被告是否犯罪之證明未能達此程
    度，而有合理懷疑之存在，致使無從形成有罪之確信，根據
    罪證有疑，利於被告之證據法則，即不得據為不利被告之認
    定（最高法院53年臺上字第656號、29年上字第3105號、76
    年度臺上字第4986號及32年上字第67號判例參照）。
三、公訴人認被告涉有上開罪嫌，無非係以證人鍾束紅之指證為
    其論據。然經訊之被告於警偵訊及本院審理中固坦承曾於前
    述時、日，偕證人李水源、綽號「小胖」之人及證人鍾束紅
    ，往返同行至證人鍾束紅之母鍾黃幸前揭住處之事實不諱，
    惟仍堅決否認有何恐嚇危害安全之犯行，辯稱：伊只是向證
    人鍾束紅詢問其先生工廠內之機器行情有多少，證人鍾束紅
    回稱大約1、2萬元，該金額與證人鍾束紅所欠者，相差甚殊
    ，我怎可能會拆機器，而且說這話之時間，係在95年3月30
    日至證人鍾束紅租屋處索債之時；另伊確實未向證人鍾束紅
    稱要用其名義申辦人頭手機等語。
四、本院查：
  (一)按被害人之陳述如無瑕疵，且就其他方面調查又與事實相符
    ，固足採為科刑之基礎，倘其陳述尚有瑕疵，則在未究明前
    ，遽採為論罪科刑之根據，即難認為適法。所謂無瑕疵，係
    指被害人所為不利被告之陳述，與社會上之一般生活經驗或
    卷附其他客觀事證並無矛盾而言，至所謂就其他方面調查認
    與事實相符，非僅以所援用之旁證足以證明被害結果為已足
    ，尤須綜合一切積極佐證，除認定被告確為加害人之外，在
    推理上無從另為其他合理原因之假設而言（最高法院95年度
    臺上字第4802號判決要旨可資參照）。
  (二)證人鍾束紅於偵訊及本院審理中中固均一再指稱被告於往返
    彰化途中，曾於車上向其恫稱：若不還就要至其夫所經營之
    修配場拆機器，並用其名義申辦人頭手機云云，然經訊之被
    告於偵訊及本院審理中除堅決予以否認外，並以前詞置辯；
    且就被告所辯情節，證人鍾束紅於偵訊中亦結稱：「（檢察
    官問：意見？）他是有詢問機器價錢，我說只有1、2萬元，
    他沒說要拆機器。」等語在卷可按，可見被告此部分所辯，
    並非虛妄。
  (三)再者，證人鍾束紅於警詢中先係證稱：「（員警問：妳於何
    時？何地遭何人強押至何處？作何事？）˙˙˙途中在車上
    乙○○跟我說如果我不還帳要將我先生經營汽車修配廠內價
    值的工具搬走，並要我去辦理多支行動電話來抵帳。」等語
    ，惟嗣於偵訊中卻又改稱：「（檢察官問：他們跟妳到彰化
    途中有無使用任何器具？）沒有，乙○○有說若沒錢還就要
    用我的人頭去申辦手機，我要求他不要，且說若不還要去我
    先生的修配場把我們機器拆除，我當時在車上會害怕。」等
    語，續因被告否認並提出上開辯解後，檢察官就此再進一步
    追問，而證人鍾束紅改結稱：「（檢察官問：意見？）他有
    說還不出錢可以用我的人頭去辦手機。」、「（檢察官問：
    意見？）他是有詢問機器價錢，我說只有1、2萬元，他沒說
    要拆機器。」、「（檢察官問：他們有說要拆機器？）本來
    說要拆，後來問價格，後來就不拆了，因為拆也不夠本錢。
    」等語，繼於本院審理中結證稱：「（本院問：到彰化的路
    途中，被告、李水源有無說拆妳先生的機器並用其名義申辦
    人頭手機等語？）被告有提到。」、「（本院問：何種情形
    下提及？）因為我都借不到錢，問拆機器可以賣多少。當時
    他有講，也有說要辦手機，說可以用人頭申辦手機。說辦手
    機可以拿錢來還給他，但他的意思我不知道。」等語。經核
    ，證人鍾束紅就被告究有無向其恫稱：要拆機器一情，先後
    所述不一，已有可疑。且依其於警詢及本院審理中所言，被
    告似是要將其先生公司器具搬走抵債，以及要其申辦手機轉
    賣以資清償，此與證人鍾束紅於偵訊中所稱：被告稱若不還
    就要至其夫所經營之修配場拆機器，並用其名義申辦人頭手
    機等語，二者在語意上，顯然有極大差別。並被告與證人鍾
    束紅間既存有債務關係，乃被告要求證人鍾束紅變賣公司資
    產或設法申辦手機加以變現以籌措資金以清償債務，似亦屬
    人情之常，恐難以逕予評價係屬惡害之通知。況且，被告既
    係要恐嚇證人鍾束紅，自當會施以持續性之壓力，以迫其就
    範，豈又會再向證人鍾束紅詢問機器價格為何，又豈會在得
    知機器價格與待清償之債務相差懸殊後，卻又突然表示不拆
    機器，反無端使證人鍾束紅之壓力解脫；反之，證人鍾束紅
    又豈可能因此輕易知悉被告已無繼續恐嚇之意。此外，就被
    告究有無對證人鍾束紅恫稱若不還就要至其夫所經營之修配
    場拆機器，並用其名義申辦人頭手機等語一節，本院遍查全
    卷其餘證據資料，除證人鍾束紅片面指證外，別無其他適宜
    證據可資相應，是證人鍾束紅指證係遭被告以此等言語恐嚇
    等語，是否盡符實情，即有疑義。
  (四)綜據上述，本件公訴人認被告涉有前揭恐嚇危害安全罪嫌所
    舉之證據，本院認為就於訴訟上之證明，尚未達足使通常一
    般之人均不致有所懷疑，而得確信其為真實之程度，而尚有
    合理之懷疑存在，亦即尚不能得有被告確係加害人之心證，
    因此認為，被告上開被訴事實，尚屬不能證明。此外，本院
    複查無其他積極證據足認被告有前述被訴恐嚇危害安全之犯
    行，揆諸前揭法條及判例意旨，合應為有利於被告之認定，
    爰為其無罪之諭知。
據上論斷，應依刑事訴訟法第299條第1項前段、第301條第1項，
刑法第2條第1項、修正前刑法第28條、刑法第304條第1項、修正
前刑法第33條第5款、第41條第1項前段，刑法施行法第1條之1第
1項、第2項前段，修正刪除前罰金罰鍰提高標準條例第2條、現
行法規所定貨幣單位折算新臺幣條例第2條，判決如主文。
本案經檢察官丙○○到庭執行職務。
中    華    民    國    97    年    12    月    30    日
                  刑事第十四庭  審判長法  官  陳  葳
                                      法  官  李慧瑜
                                      法  官  林世民
以上正本證明與原本無異。
如不服本判決應於收受判決後10日內向本院提出上訴書狀，並應
敘述具體理由；其未敘述上訴理由者，應於上訴期間屆滿後20日
內向本院補提理由書（均須按他造當事人之人數附繕本）「切勿
逕送上級法院」。
被告乙○○就無罪部分不得上訴。
                                      書記官  紀俊源
中    華    民    國    97    年    12    月    30    日
附錄論罪科刑法條：
中華民國刑法第304條
以強暴、脅迫使人行無義務之事或妨害人行使權利者，處3年以
下有期徒刑、拘役或3百元以下罰金。
前項之未遂犯罰之。


司法院資訊處製作；財團法人民間司法改革基金會備份。
